最高法院刑事判決　　　　　　　　　　　　　　　九十三年度台上字第五一七二號
　　上　訴　人　台灣高等法院台中分院檢察署檢察官
　　被　　　告　甲○○
右上訴人因被告貪污案件，不服台灣高等法院台中分院中華民國九十三年四月二十二
日第二審更審判決（九十三年度上更（一）字第二號，起訴案號：台灣彰化地方法院
檢察署九十年度偵字第六八一三號），提起上訴，本院判決如左：
    主  文
原判決撤銷，發回台灣高等法院台中分院。
    理  由
本件原判決以公訴意旨略稱：被告甲○○原係台灣彰化看守所管理員（現已離職），
負責該看守所「一舍」之戒護工作，為依據法令執行公務之人員。於民國八十九年（
起訴書誤載為九十年）七月三十一日，向收容於該看守所（附設戒治所）「一舍」執
行觀察、勒戒之張文雄（下或稱張某）索賄。張某為使自己在看守所內能過較適舒之
生活，乃同意交付賄款，而將其所有之華南銀行平鎮分行提款卡交予被告，並告知提
款卡密碼，由被告自行前往銀行提領現金新台幣（下同）三萬元。張某又於同年八月
二日委託謝永全前往該看守所領取該所為其保管之現金八萬元，再於翌（三）日由謝
永全持往彰化縣田中鎮○○路被告住處附近轉交予被告。被告又於同月八日持上述提
款卡前往華南銀行員林分行分二次各領取現金三萬元，而收受賄賂共計十七萬元。嗣
張某之母巫桃妹發現上述存款遭人竊領而告知張某，始經該看守所查悉。被告為掩飾
犯行，乃於同月二十八日返還十七萬元予張某之母等情，因認被告涉犯貪污治罪條例
第五條第一項第三款對於職務上行為收受賄賂罪嫌。惟經審理結果，認為不能證明被
告犯罪，因而撤銷第一審論處被告詐欺取財罪刑之判決，改為被告無罪之諭知。固非
無見。
惟查：（一）依貪污治罪條例第五條第一項第三款之對於職務上之行為收受賄賂罪，
必須所收受之金錢或財物與其職務有相當對價關係始能成立。所謂對價關係僅需雙方
主觀上有為職務上之行為及交付財物之認識即可，不以客觀上受賄人可使行賄人取得
優惠之待遇為必要。本件受觀察勒戒人張文雄係於八十九年七月二十一日進入台灣彰
化看守所「一舍」執行觀察、勒戒，被告係於同月三十一日以張文雄之提款卡提款，
領得三萬元；張文雄又於同年八月二日委託謝永全前往台灣彰化看所領取所內保管之
八萬元現金，再於翌日由謝永全轉交被告。被告又於八十九年八月八日以該提款卡，
前往華南銀行員林分行以二次領取現金各三萬元共六萬元，合計收受張文雄之款項十
七萬元，此為原審所確定之事實。足證被告收受金錢之時間，均在張文雄被收容於彰
化看守所「一舍」之期間。而被告之職務為彰化看守所管理員，負責「一舍」之戒護
工作，屬隔日制管理員，負責管理舍房收容人生活起居及維持舍房秩序，防止戒護事
故發生之職責。被告對於在看守所「一舍」內之張文雄自有相當之約束力，茍被告與
張文雄兩人，主觀上就前揭款項與被告上開職掌事務內容（管理收容人生活起居、維
持舍房秩序及防止戒護事故發生）間，有對價關係之認識時，依前述說明，被告之行
為仍非不得成立貪污治罪條例第五條第一項第三款之對於職務上之行為收受賄賂罪。
況原判決認上開十七萬元並非被告受賄之賄款亦非借款；惟既非借款又非賄款，則究
何原因張文雄願平白給付，而被告本何能耐可讓張文雄交付款項？原審均未予調查釐
清，徒以被告之職務內容無法給予張文雄優惠之待遇，認與上開款項間無對價關係存
在，自嫌速斷且有查證未盡之違誤。（二）刑事訴訟法第三百條所稱得就起訴之犯罪
事實，變更檢察官所引應適用之法條，係指法院於不妨害事實同一之範圍內，得以自
由認定事實，適用法律而言。貪污治罪條例第五條第一項第三款之「職務上之行為收
受賄賂」係公務員就其職務上之行為收受金錢或財物為其成立要件；同條第二款之利
用職務上之機會詐取財物罪，係公務員利用職務上之機會，假冒其具有該項職權，以
積極作為致他人陷於錯誤，或消極利用他人之錯誤而詐取財物。因該兩罪俱係具公務
員身分之人，以不法手段領得財物為其構成要件之主要事實，其客觀構成要件之主要
事實雷同，僅因行為人不法領得之原因有所不同而已。且就被害人而言，其交付財物
之目的均屬相同，僅其就行為人有無職務上之權力認知有所不同而已。本件起訴書係
認被告係犯貪污治罪條例第五條第一項第三款收受賄賂罪，而原審審理結果如認尚無
證據證明被告收受上開十七萬元與其職務行為有對價關係，不符貪污治罪條例第五條
第一項第三款收受賄賂罪之構成要件。然因被告係依據法令從事公務之人員，倘其利
用職務上之機會，假冒其具有該項職權，致張文雄陷於錯誤，或消極利用張文雄之錯
誤認知，而詐得上開款項，自非不得於不妨害事實同一之範圍內，自由認定事實，依
刑事訴訟法第三百條規定，變更為同條第二款之利用職務上之機會詐取財物罪論科。
原判決認兩罪之基本事實並非同一，無法變更起訴法條，尚非適法。檢察官上訴意旨
執此指摘原判決違法，非無理由，應認仍有撤銷發回之原因。
據上論結，應依刑事訴訟法第三百九十七條、第四百零一條，判決如主文。
中　　　華　　　民　　　國　　九十三　　年　　　十　　　月　　　七　　　日
                              最高法院刑事第四庭
                                  審判長法官  紀　俊　乾
                                        法官  黃　正　興
                                        法官  劉　介　民
                                        法官  陳　東　誥
                                        法官  林　秀　夫
      右正本證明與原本無異
                                              書  記  官
中　　　華　　　民　　　國　　九十三　　年　　　十　　　月　　 十一 　　日
                                                                        Ｅ
